【裁判字號】    94,訴,2684
【裁判日期】    950717
【裁判案由】    給付報酬
【裁判全文】
臺灣臺北地方法院民事判決              94年度訴字第2684號
原      告  凱瑞房屋仲介有限公司
法定代理人  乙○○
訴訟代理人  洪維煌律師
被      告  丁○○○
訴訟代理人  黃永琛律師
            梁堯清律師
上列當事人間請求給付報酬事件，本院於民國95年6月26日言詞
辯論終結，判決如下：
    主  文
被告應給付原告新台幣壹佰參拾貳萬元，及自民國九十四年七月
八日起至清償日止，按年息百分之五計算之利息。
訴訟費用由被告負擔。
本判決於原告以新台幣肆拾肆萬元供擔保後，得假執行。但被告
如於執行標的物拍定、變賣或物之交付前以新台幣壹佰參拾貳萬
元為原告預供擔保，得免為假執行。
    事實及理由
一、原告主張：被告於民國93年10月1日委由其親人即訴外人丙
    ○○○出面與原告簽訂專任委託銷售契約（下稱系爭契約）
    ，委託原告代為出售其所有之台北市○○區○○路2段50巷2
    弄1號房屋及其坐落土地應有部分（下稱系爭房屋），委託
    出售價格為新台幣（下同）3,300萬元，委託期間自93年10
    月1日起至同年10月22日止，原告依約並得代理收受定金，
    原告為求慎重並曾聯絡被告本人取得同意，並要求其出具親
    自簽名之傳真授權書俾為確認。原告於接受委任後即投入大
    量時間與人力處理代為銷售事宜，終有促成買主即訴外人甲
    ○○願以3,200萬元之價格購買，惟經向被告聯絡，被告以
    與委託價格與希望價格有異加以拒絕，經原告在從中協調，
    甲○○終願以3,300萬元之授權價格購買，並交付100萬元之
    訂金支票予原告俾予轉交被告，原告隨即準備簽約事務並通
    知被告，詎被告卻藉詞推拖，遲遲不願出面，經原告正式行
    文通知，仍置若罔聞。其後，原告私下查訪，方知被告在委
    託原告銷售期間，同時委託訴外人信義房屋公司進行仲介事
    務，故毀約不願出售系爭房屋，嗣後買方甲○○亦不願久候
    ，已發存證信函表明取回定金，本件買賣即確定無法成交。
    按系爭契約第10條第4款之約定，被告委託原告出售系爭房
    屋或不願簽立買賣契約，原告皆有權向被告請求委託價格
    3,300萬元其中4％比例作為服務報酬，即原告得向被告請求
    之酬金為132萬元。爰依系爭契約第10條第4款約定請求被告
    如數給付等語。並聲明：（一）被告應給付原告132萬元，
    及自起訴狀繕本送達之翌日起至清償日止，按年息5％計算
    之利息；（二）願供擔保，請准宣告假執行。
二、被告則以：伊並未接獲原告93年10月22日通知函（原證4）
    ，且原告所提該通知函收件回執時間為93年10月25日（原證
    6），已逾委託期限，可見原告於委託期間並未合法通知被
    告有買主甲○○願以3,300萬元購買系爭房屋。又原告所提
    其與甲○○簽立訂金收據，並不實在，原告係因兩造委託期
    間93年10月22日屆滿後，被告不再委託原告，而委託信義房
    屋公司賣出系爭房屋後，方才編造曾有買主之事實為本件請
    求。再者，系爭契約是原告單方預先擬定之定型化契約，兩
    造簽訂前，原告並未交由被告攜回審閱，係於簽訂當日即簽
    訂完成，事實上審閱期間不足一小時，原告未給予被告3日
    合理審閱期間（按中央政府機關內政部於92年6月26日以內
    授中辦地字第0920082744號修正公告「不動產委託銷售契約
    範本」，其中有關不動產委託銷售契約之審閱期間規定至少
    為3日），顯違反消費者保護法第11條之1第2項規定，被告
    自可主張系爭契約第10條第4款及第8條不構成契約內容，則
    原告基於該條款請求被告給付服務報酬，自屬無據。另按定
    金為要物契約，以金錢或其他代替物之交付為其成立要件，
    縱原告於93年10月21日收受面額100萬元之支票作為定金，
    然該支票發票日為93年11月5日，於發票日屆至前，被告尚
    無從提示受領系爭支票票面所載金額，原告與甲○○間於93
    年10月21日簽訂定金契約時，因其要物性尚未具備而未合法
    成立，原告並未合法收受定金，亦未於委託期限內收受定金
    ，被告在委託期限前（93年10月22日）根本無法提示兌現該
    支票，其不得依系爭契約請求被告給付酬金等語資為抗辯。
    並聲明：（一）原告之訴駁回；（二）如受不利之判決，願
    供擔保請准免為假執行之宣告。
三、兩造不爭執之事實：
    原告主張被告於93年10月1日委由其親人丙○○○出面與原
    告簽訂系爭契約，委託原告代為出售系爭房屋，委託出售價
    格為3,300萬元，委託期間自93年10月1日起至同年10月22日
    止，原告依約得代理收受買方交付之定金等事實，業據其提
    出系爭契約書、授權書為證，並為被告所不爭執，堪信為真
    實。
四、兩造之爭點及論述：
    原告主張其於委託期間覓得買主甲○○願意購買系爭房屋，
    並已代收100萬元之定金支票，詎被告毀約不願出售系爭房
    屋，依系爭契約第10條第4款之約定，被告仍應支付委託價
    格4％的服務報酬予原告等語，為被告所否認，並以前揭情
    詞置辯。是本件兩造所爭執之處，應在於：（一）原告主張
    委託期間有買主甲○○願以3,300萬元購買系爭房屋一節是
    否屬實？若係屬實，委託期間原告是否有通知被告有買主甲
    ○○願以3,300萬元購買系爭房屋？（二）原告依系爭契約
    第10條第4款約定，請求被告給付系爭酬金是否有理？以下
    分述之：
（一）原告主張委託期間有買主甲○○願以3,300萬元購買系爭
      房屋一節是否屬實？若係屬實，委託期間原告是否有通知
      被告有買主甲○○願以3,300萬元購買系爭房屋？
   1、原告主張委託期間覓得買主甲○○願以3,300萬元購買系
      爭房屋，原告並於93年10月21日與甲○○簽立訂金收據，
      甲○○同時給付預約訂金100萬元之支票一節，業據其提
      出93年10月21日原告與甲○○簽立之訂金收據、原告93年
      10月22日發函通知被告出面簽約之通知函、甲○○93年12
      月3日催告被告加倍返還訂金之存證信函為證，並經證人
      己○○（即原告公司承辦與甲○○簽立訂金收據之人）、
      甲○○到庭證稱屬實（見本院94年11月30日言詞辯論筆錄
      ），堪信為真。被告空言否認該訂金收據之真正，辯稱系
      爭買賣係原告所編造云云，並不可採。
   2、次按按代理人於代理人權限內，以本人名義所為意思表示
      ，直接對本人發生效力。前項規定，於應向本人為意思表
      示，而向其代理人為之者，準用之，民法第103條定有明
      文。即代理人不僅得代理本人為意思表示，亦得代受意思
      表示。原告主張其於93年10月21日與甲○○簽立訂金收據
      後，隨即準備簽約事務並通知被告一節，已據其提出93年
      10月22日通知函及收件回執為證，並證人己○○證稱：93
      年10月21日原告與甲○○簽立訂金收據後，在場原告之經
      理有打電話給被告代理人，請她過來簽約轉為定金等語；
      證人甲○○亦證稱：簽立訂定金收據當天我和涂先生在場
      ，涂先生有說有通知屋主等語。又衡以房屋仲介業者為求
      契約順利成立，在買受人應允買受並交付定金後，其為求
      早日確定買賣契約，以利取得仲介報酬，理應會儘速將買
      方出價及收取定金等事通知出賣人，何況本件買主交付定
      金時，系爭契約委託期間即將屆至，堪認原告主張其於簽
      立訂金收據當日即通知被告代理人有關甲○○願以委託價
      額買受系爭房屋乙事，應屬可信。則揆諸首揭說明，原告
      於93年10月21日對被告代理人之通知，應直接對被告本人
      發生效力，縱原告復於翌日另寄予被告之通知函，時至93
      年10月25日始送達被告，亦不影響其有合法通知之效力。
      況系爭契約第5條約定：「委託期間：（1）自93年10月1
      日至93年10月22日止，如乙方（即原告）在此期間內接受
      定金，本契約有效期間延至不動買賣契約書簽定日止。（
      2）於委託期間，非經甲、乙（指兩造）雙方同意，不得
      任意終止本契約。」，原告既於委託有效期間內接受訂金
      ，系爭契約有效期間延至不動買賣契約書簽定日止，被告
      亦不得以伊收受該通知函之日期已逾原本委託期日93年10
      月22日，即謂原告未合法通知。
（二）原告依系爭契約第10條第4款約定，請求被告給付系爭酬
      金是否有理？
   1、系爭契約第8條約定：「（1）如買方出價達到委託價額時
      ，乙方（指原告）得代理收受定金，在簽訂不動產買賣契
      約書時，該定金即轉為買賣價款之部分。...。」、第10
      條第4款約定：「有下列情形之一者，甲方（即被告）仍
      應支付委託價額百分之四的服務報酬予乙方：...b. 乙方
      收受定金後，甲方不願依本契約所載條件與乙方所介紹之
      客戶簽訂不動產買賣契約書時。...。」，如前所述，原
      告於委託期間覓得買主甲○○願以被告委託價格3,300萬
      元購買系爭房屋，原告並已代理被告收受甲○○交付之定
      金，詎因被告違約不願出售系爭房屋及與甲○○簽訂不動
      產買賣契約書，則原告依上開第10條第4款約定，請求被
      告給付按委託價格3,300萬元之4％的服務報酬即132萬元
      ，即屬有據。
   2、被告雖辯稱：系爭契約是原告單方預先擬定之定型化契約
      ，兩造簽訂前，原告並未交由被告攜回審閱，係於簽訂當
      日即簽訂完成，事實上審閱期間不足一小時，原告未給予
      被告3日合理審閱期間（按中央政府機關內政部於92年6月
      26日以內授中辦地字第0920082744號修正公告「不動產委
      託銷售契約範本」，其中有關不動產委託銷售契約之審閱
      期間規定至少為3日），違反消費者保護法第11條之1第2
      項規定，其可主張系爭契約第10條第4款及第8條不構成契
      約內容云云。惟查，按消費者保護法第11條之1立法理由
      係為維護消費者知的權利，使其於訂立定型化契約前，有
      充分了解定型化契約條款之機會，並規範企業經營者不得
      在未給予消費者審閱契約內容之機會前，限制消費者簽訂
      契約之時間，以避免消費者於匆忙間不及瞭解其依契約所
      得主張之權利及應負擔之義務，致訂立顯失公平之契約而
      受有損害，故只需消費者於簽約前已充分瞭解該契約之權
      利義務關係，或有可認其能認識契約權利義務關係之合理
      審閱期間，或企業經營者未有妨礙消費者事先審閱契約之
      行為，消費者有充分了解契約條款之機會，且於充分了解
      後同意與企業經營者成立契約關係，消費者事後即不得以
      其審閱契約條款內容之期間未達主管機關公告期間，而謂
      契約條款不構成契約之內容，否則其行使權利即有違反民
      法第148條第2項所定誠實及信用原則，應認消費者不得再
      為此主張。查，證人戊○○（即代理原告公司與被告代理
      人丙○○○簽訂系爭契約者）證稱：我是從管理員口中得
      知被告要賣系爭房屋，當時我打電話給被告，被告要我打
      電話給她媳婦丙○○○，後來為我就與丙○○○約在她家
      附近的咖啡廳洽談委託銷售系爭房屋事宜，第一次我就有
      帶契約要去簽，但因丙○○○說她與另一家仲介公司委託
      銷售期間結束後再與我們簽約，所以第一次並未簽成，那
      時她就看過契約內容，第一次雙方談了約2個小時左右，
      後來事隔4、5天，她打電話給我說可以簽約，我們約在系
      爭房屋地點，我們又討論合約的內容及價位，說了差不多
      1個小時左右，雙方才簽約，合約有一式二份，其中一份
      由她帶回去，從簽約到本件發生糾紛前，她從沒有爭議契
      約內容有問題等語（見本院95年6月5日言詞辯論筆錄）。
      又參以系爭契約內第3、4、5、6、18、20條，有關希望價
      格、委託價額、委託期間、成交付款方式、特約條款、代
      理人同意約定事項等用手寫填空或簽名部分，均係經雙方
      洽談後所簽立等情，按理被告代理人丙○○○應看過整份
      契約充分瞭解契約內容。再者丙○○○在此之前曾委由他
      房屋仲介公司銷售，而各家房屋仲介公司所擬定之專任委
      託銷售契約書條款大同小異，對於委託銷售期間若有毀約
      不賣或私下另進行交易均訂有處罰條款，此亦為一般委託
      者所知悉。綜上諸情，應認原告已留予丙○○○合理之審
      閱期間，丙○○○已充分了解全部契約條款內容後代理被
      告簽訂，其代理被告所為意思表示及受意思表示，效力均
      及於被告，被告不得諉稱不了解條款內容，則被告事後因
      違約不賣，意圖規避其本於系爭契約應負之義務，始以審
      閱契約條款內容之期間未達主管機關公告期間主張該契約
      無效，依上說明，被告行使權利顯然違反民法第148條第2
      項所定誠實及信用原則，應認其此部分抗辯為無理由。
   3、被告另辯稱：按定金為要物契約，以金錢或其他代替物之
      交付為其成立要件，原告於93年10月21日收受面額100萬
      元之支票作為定金，該支票發票日為93年11月5日，於發
      票日屆至前，其尚無從提示受領系爭支票票面所載金額，
      原告與甲○○間於簽立定金契約時，因其要物性尚未具備
      而未合法成立，原告並未合法收受定金，亦未於委託期限
      內收受定金云云。惟查，依系爭契約第8條第1款約定：「
      如買方出價達到委託價額時，乙方（即原告）得代理收受
      定金，在簽訂不動產買賣契約書時，該定金即轉為買賣價
      款之部分」，顯見兩造並未約定定金之金額多寡，亦未約
      定給付方式，若買方出價達到被告委託價額，原告即得代
      理被告收受不定額之定金。而甲○○於93年10月21日簽簽
      立訂金收據，出價3,300萬元要約購買系爭房屋，預定於
      93年10月22日與被告簽訂正式買賣契約，並給付發票日93
      年11月5日、面額100萬元支票一張（下稱系爭支票）作為
      定金，其出價已達被告委託價額。又甲○○給付之系爭支
      票依照訂金收據約定「買方甲○○向本房屋所有權人丁○
      ○○所委託之經典房屋仲介聯盟內湖區內湖加盟店承購本
      房地，總價款新台幣參仟參佰萬元正，立本訂金收據，同
      時給付預約定金新台幣壹佰萬元正（不另立收據）」，足
      見原告93年10月21日收受甲○○交付之系爭支票，應已生
      給付定金予賣方即被告之效力。又兩造亦未約定定金給付
      之方式限於現金或即期支票，原告收受甲○○之定金，實
      屬買賣雙方正式簽訂買賣契約前之定金（預約定金），即
      在契約成立前交付之定金，用以擔保契約之成立，與簽約
      時給付之簽約款，性質殊不相同，買方非不得以遠期支票
      給付定金。被告上開所辯原告並未合法收受定金，未於委
      託期限內收受定金云云，要無可取。
五、綜上所述，本件原告主張系爭不動產買賣契約未簽訂是因可
    歸責於被告之事由為可採，被告所辯均無可取。從而，原告
    依系爭契約第10條第4款之約定，請求被告給付服務報酬132
    萬元，及自起訴狀繕本送達之翌日即94年7月8日起至清償日
    止，按年息5％計算之法定遲延利息，為有理由，應予准許
    。
六、假執行之宣告：
    兩造均陳明願供擔保，請求宣告假執行或免為假執行，經核
    均無不合，爰分別酌定相當之擔保金額准許之。
七、本件為判決基礎之事證已臻明確，兩造所為之其他主張、陳
    述並所提之證據，經審酌後，認均與本件之結論無礙，不再
    一一論述，併予敘明。
八、據上論結，本件原告之訴為有理由，依民事訴訟法第78條、
    第390條第2項、第392條第2項，判決如主文。
中    華    民    國    95    年    7    月    17     日
                     民事第六庭    法  官  曾部倫
以上正本係照原本作成
如對本判決上訴，須於判決送達後20日內向本院提出上訴狀
中    華    民    國    95    年    7     月    18    日
                                    書記官  謝梅琴


司法院資訊處製作；財團法人民間司法改革基金會備份。
